最高法院刑事判決　　　　　　　　　　　　　　　八十六年度台上字第六五五六號
　　上　訴　人　甲○○
右上訴人因殺人案件，不服台灣高等法院高雄分院中華民國八十六年七月二十九日第
二審更審判決（八十六年度重上更(三)字第二一號，起訴案號：台灣高雄地方法院檢察
署八十三年度偵字第一二二○號），提起上訴，本院判決如左：
    主  文
原判決撤銷，發回台灣高等法院高雄分院。
    理  由
本件原判決認定上訴人甲○○於民國八十二年間，因違反麻醉藥品管理條例案件，經
臺灣高等法院判處有期徒刑四年確定，當時尚未執行（現已執行完畢），仍不知悔改
，因與其未婚妻陳淑美時常吵架，陳淑美有意與之疏遠離開，且陳淑美有與前夫幽會
情事，又到「指揮官ＫＴＶ」店上班，整天跟其他男人在一起，心生不滿。於八十三
年一月五日晚上十一時許，吸用麻醉藥品安非他命後（此部分未經起訴），又至友人
處喝茶，至六日上午三時許，以自用小客車，搭載陳淑美、劉雅玲及陳淑美同母異父
妹妹葉紅杏，先行載送葉紅杏、劉雅玲回住處後，再與陳淑美同至高雄市六合夜市場
吃宵夜，席間，陳淑美曾揚言上訴人因案服刑後，伊將落跑（離去之意），其雖內心
氣憤，但礙於公共場合，不便公然發脾氣，隱忍心中，迄同日凌晨約五時許，二人方
同車回高雄市新興區○○○路一○九號五樓六○二號租住處，陳女洗澡後即回房睡覺
，上訴人則單獨一人看電視並飲用土龍藥酒數杯，且恐無法入眠，便又服用比平時用
量多一倍之六顆「十字」安眠藥，因而處於去抑制、矛盾的反應狀態，在判斷與衝動
控制之行為能力受有損害，精神狀態處於耗弱程度；至清晨七時許，仍難入眠，適劉
雅玲醒來，因工作不適宜，向其表示欲返回彰化，其答稱：「好」後，劉雅玲即搭計
程車離去，同日八時許葉紅杏、陳淑美醒來，二姊妹與其又發生爭吵，因陳淑美重提
其去關時（指服刑）伊不會等他（指上訴人），而葉紅杏此時又認係上訴人趕走劉雅
玲，致伊無從向劉女索債而出言辱罵相譏，使其惱羞成怒，頓萌殺機，乃基於殺人之
概括犯意，持其所有置於梳粧台上之水果刀，先刺葉紅杏前頸部及右鎖骨上窩各一刀
，致葉紅杏前頸部刺裂傷二‧○×○‧五×八‧○公分，右鎖骨上窩刺裂傷二‧五×
一‧六公分深達胸腔內，於掙扎中，並傷及葉紅杏右前臂有三‧五×○‧八×二‧○
公分之切裂傷，因用力過猛，致該水果刀折斷。陳淑美見狀，為阻其刺葉紅杏，即持
剪刀刺向上訴人，隨即為其奪下，並持該剪刀朝陳淑美頭頸部及胸部猛刺約十刀，使
陳淑美頭頸部受有：(1)枕骨部刺裂傷一‧五×○‧五×三‧○公分，(2)前頭部（偏左
）刺裂傷一‧三×○‧五×四‧○公分，(3)左側頭部刺裂傷一‧五×○‧五由後向前
深約七‧○公分損及頸動靜脈，(4)右側後頸部刺裂傷一處一‧三×○‧五×六‧○公
分，(5)右側頸部刺裂傷一‧八×一‧○×一‧○公分等外傷，胸部有：(1)左鎖骨下部
刺裂傷○‧五×○‧四×六‧○公分，(2)左乳房下刺裂傷三處（由胸骨左緣向右）各
約一‧五×○‧六公分一‧五×一‧○公分一‧四×一‧○公分等均深達胸腔
，而其創口組織均有瘀血，(3)左乳房上挫傷乙處二‧○×○‧六公分等外傷，致陳淑
美因頭、頸及胸部多處外傷失血休克而當場死亡，斯時葉紅杏則負傷至浴室止血，其
刺殺陳淑美後，亦進入浴室內持該剪刀連續猛刺葉紅杏頭頸部數刀，使葉紅杏頭頸部
受有：(1)右側頰部刺裂一處一‧○×○‧七×三‧○公分，(2)前頸部刺裂一‧三×○
‧五×四‧○公分，(3)頂骨右刺裂傷三‧五×一‧五公分，深及顱骨等外傷，葉紅杏
倒地後，因未氣絕，其復取浴室內洗澡用蓮蓬頭水管纏繞住葉紅杏頸部，並將葉紅杏
臉部朝下緊貼地面，再由上方頂住葉紅杏頭部，使力下壓並雙手向上緊勒水管，使葉
紅杏鼻樑因受壓迫而呈扁平狀外傷，並使葉紅杏因胸腔內大量出血休克及窒息而當場
死亡。其行兇後，將葉紅杏、陳淑美之屍體抱至床上，清理現場，洗淨其所穿衣服。
三日後即同年月九日，外出購買安眠藥及大小水果刀三把返回住處，並服用大量安眠
藥自殺惟未死，嗣於八十三年（起訴書誤載為八十二年）一月十日上午十時許，經該
棟大樓修理水電之工人吳長和聞有異味，報警處理，而當場查獲，並扣得蓮蓬頭水管
一條，及其所有供殺害陳淑美、葉紅杏所用之剪刀、手把已斷水果刀各一支等情。因
而撤銷第一審不當之判決，改判論處上訴人連續殺人罪刑，固非無見。
惟查(一)原判決事實欄認定上訴人於民國八十二年間，因違反麻醉藥品管理條例案件，
經臺灣高等法院判處有期徒刑四年確定，當時尚未執行（現已執行完畢），仍不知悔
改，因與陳淑美時常吵架，陳淑美有意與之疏遠離開，且陳淑美有與前夫幽會情事，
又到「指揮官ＫＴＶ」店上班，整天跟其他男人在一起，心生不滿。於八十三年一月
五日晚上十一時許，吸用麻醉藥品安非他命後（此部分未經起訴），又至友人處喝茶
，至六日上午三時許，以自用小客車，搭載陳淑美、劉雅玲及陳淑美同母異父妹妹葉
紅杏，先行載送葉紅杏、劉雅玲回住處後，再與陳淑美同至高雄市六合夜市場吃宵夜
，席間，陳淑美曾揚言上訴人因案服刑後，伊將落跑（離去之意），其雖內心氣憤，
但礙於公共場合，不便公然發脾氣，隱忍心中等事實，理由內除對上訴人吸用安非他
命部分外，其餘均未說明所憑之證據及認定之理由，自屬理由不備。(二)原判決事實欄
記載：「……至清晨七時許，甲○○仍難入眠，適劉雅玲醒來後因工作不適宜向甲○
○表示欲返回彰化，甲○○答稱：『好』後，劉雅玲即搭計程車離去，同日八時許，
葉紅杏、陳淑美醒來，二姊妹與甲○○又發生爭吵，因陳淑美重提言及甲○○去關時
（指服刑），伊不會等他（指甲○○），而葉紅杏此時又認係甲○○趕走劉雅玲，致
伊無從向劉女索債而出言辱罵相譏，使甲○○惱羞成怒，頓萌殺機，……」（見原判
決第二頁第十至十三行）。與理由內採用上訴人於原審之供述，謂「……劉雅玲離去
了，後來早上八點，葉紅杏醒來質問我劉雅玲在那﹖我因告以劉雅玲被我趕走（實際
上係因陳淑美告訴我劉雅玲給她沒面子，我因而勸劉離開），葉紅杏就罵我，因劉雅
玲欠她錢，我將她趕走了，她如何索債，還一直罵我沒用，我與他姐（指陳淑美）不
適合，她姐姐眼睛瞎了，外面的客人比我好的還很多，我很生氣也和她對罵……，當
陳淑美被吵醒後，不但沒站在我這裡，還幫她妹妹罵我為何不去死，及乾脆去關死掉
了，還笑我開店都不賺錢」，「陳淑美罵我是（時），葉紅杏也站在旁邊一起罵，陳
淑美說我要娶她要拿一百萬元出來，我被譏笑的（得）捉狂（的），我自梳妝台拿起
水果刀，在（意）捉狂的情形下，不管何人見了就殺，……」（見重上更(三)卷四十八
頁背面、四十九頁），已不盡相符；而依上開事實欄之記載，係認定上訴人所以萌生
殺死葉紅杏之犯意，係由於葉紅杏及其胞姊陳淑美與上訴人發生爭吵，葉紅杏又出言
辱罵相譏，使上訴人惱羞成怒，因而頓萌殺機，乃理由欄載稱：「因葉紅杏來其姊
陳淑美處居住僅數日，與上訴人應無積怨，與其姊陳淑美一同被殺，係因上訴人懷恨
陳淑美而恨及其妹葉紅杏所致」（見原判決第十一頁第二至四行），似謂葉紅杏與上
訴人並無怨隙，遭上訴人殺害，係因上訴人懷恨陳淑美，遷怒而恨及乃妹葉紅杏所致
。其事實之記載與理由之說明，顯不一致，尤屬可議。上訴意旨雖未指摘及此，但為
本院得依職權調查之事項，應認仍有發回更審之原因。
據上論結，應依刑事訴訟法第三百九十七條、第四百零一條，判決如主文。
中      華      民      國    八十六    年     十一     月     十一     日
                              最高法院刑事第九庭
                                  審判長法官  謝  家  鶴
                                        法官  羅  一  宇
                                        法官  花  滿  堂
                                        法官  陳  世  淙
                                        法官  劉  介  民
      右正本證明與原本無異
                                              書  記  官
中      華      民      國    八十六    年     十一     月     十五     日
